【裁判字號】    92,易,1362
【裁判日期】    921231
【裁判案由】    背信
【裁判全文】
臺灣臺北地方法院刑事判決                        九十二年度易字第一三六二號
    公  訴  人  臺灣臺北地方法院檢察署檢察官
    被      告  甲○○  男  四.
    選任辯護人  游孟輝律師
                李嘉典律師
右列被告因背信案件，經檢察官提起公訴（九十二年度偵字第一○七一五號），本院
判決如左：
    主  文
甲○○無罪。
    理  由
一、公訴意旨略以：甲○○曾任職於富隆綜合證券公司（科長）、萬國證券投資信託
    公司（襄理、副理、經理、基金經理人），於民國（下同）八十六年三、四月間
    涉嫌炒作寶祥建設股份有限公司（下稱：寶祥公司）股票，於同年十二月經起訴
    違反證券交易法在案。而其於八十六年八月七日起擔任台東企銀業務部專員，負
    責股票投資買賣業務，詎其未記取先前之違法教訓，為台東企銀之利益善盡其職
    責，更加謹慎投資，審慎挑選投資標的，不應損害台東企銀之利益，反而於獲該
    行投資小組授權後，於八十七年七月十三日投資股票上市公司「台灣日光燈股份
    有限公司」，以每股63.5元買入1,500,000股後，於87.8.26以每股27元賣出1,45
    5,000股及每股27.1元賣出45,000股，致台東企銀損失54,745,500元；而甲○○
    更不顧先前已因炒作寶祥公司股票經起訴在案，卻又以該行資金投資「寶祥公司
    」股票，分別於八十七年九月十日、十四日、十六日，及十月二日、十二日、十
    五日，十一月十八日及二十七日連續多次買超，計持有「寶祥公司」股票總餘額
    逾該公司已發行股份總數776, 672千股5℅（38,834千股）以上，涉嫌違反銀行
    法第八十三條及財政部86.9.10台財融第86641276號函「儲蓄銀行投資有價證券
    之種類及限額」之規定，而台東企銀因此遭財政部處罰鍰一百二十萬元，致生台
    東企銀之財務損失，因認被告涉有刑法第三百四十二條第一項背信罪嫌等語。
二、按犯罪事實應依證據認定之，無證據不得推定其犯罪事實，又不能證明被告犯罪
    者，應諭知無罪之判決，刑事訴訟法第一百五十四條第二項、第三百零一條第一
    項分別定有明文。所謂認定犯罪事實之證據，係指足以認定被告確有犯罪行為之
    積極證據而言，該項證據自須適合於被告犯罪事實認定，始得採為斷罪資料，如
    未能發現相當證據，或證據不足以證明，自不能以推測或擬制之方法，為裁判基
    礎，最高法院二十九年度上字第三一○五號、四十年台上字第八六號判例可資參
    照。又認定犯罪事實所憑之證據，雖不以直接證據為限，間接證據亦包括在內，
    然而無論直接或間接證據，其為訴訟上之證明，均須達於通常一般之人均不致於
    有所懷疑，而得確信其為真實之程度，始得據為有罪之認定，若其關於被告是否
    犯罪之證明未達此程度，而有合理性懷疑之存在，致使無從形成有罪之確定，根
    據「罪證有疑，利於被告」之證據法則，即不得遽為不利被告之認定（最高法院
    七十六年台上字第四九六八號判例亦同此要旨）。
三、本件公訴人認被告涉有右揭犯行，無非係以台東企銀「投資小組會議記錄」、證
    交所及櫃台買賣中心有關台東企銀買賣「台光」、「寶祥」兩家股票交易電腦紀
    錄影本、中央存款保險公司檢查報告等，為其所憑之主要論據。訊據被告甲○○
    堅決否認有何背信犯行，辯稱：其買入台光股票係經投資小組決議後才執行，後
    來台光公司股價跌至停損點以下，也是投資小組決議不執行停損點才未出脫，另
    其會買超寶祥股票，是因銀行法對於投資上限有修正，其疏未注意才會違反規定
    ，雖然買賣台光造成台東企銀虧損，買超寶祥股票造成台東企銀遭財政部處罰，
    然其並無背信之主觀意圖等語，經查：
    （一）台東企銀投資小組於八十七年五月二十日概括授權被告依據該行投資有價
          證券業務處理辦法操作該行買賣股票投資事宜，被告即於八十七年七月十
          三日以每股六十三點五元買入台光股票一百五十萬股，於八十七年八月二
          十六日以每股約二十七元賣出，致台東企銀損失五千四百七十四萬五千五
          百元，並於八十七年九月起多次買超寶祥股票，使台東企銀持有寶祥股票
          總額餘該公司已發行股份總數百分之五以上，因而遭財政部處罰鍰一百二
          十萬元之事實，除據被告坦認不諱外，亦據證人即現任台東企銀董事長蕭
          廷焜證述屬實，並有台東企銀「投資小組會議記錄」、證交所及櫃台買賣
          中心有關台東企銀買賣「台光」、「寶祥」兩家股票交易電腦紀錄影本、
          中央存款保險公司檢查報告等附卷可參。
    （二）然刑法第三百四十二條之背信罪，以有取得不法利益或損害本人利益之意
          圖為必要，若無此意圖，即屬缺乏意思要件，縱有違背任務之行為，並致
          生損害於本人之財產或其他利益，亦難律以本條之罪（最高法院三十年上
          字第一二一Ｏ號判例參照），亦即該罪為目的犯，須以行為人違背其任務
          之行為，係為自己或第三人得不法利益之意圖，或係以損害本人利益之意
          圖為構成要件（最高法院八十年度台上字第八五五號判決參照）。查本件
          起訴書犯罪事實欄僅記載被告致台東企銀受損害之事實，對於被告有何為
          自己或第三人不法之利益，或損害本人利益之意圖並未論及，公訴人亦未
          舉證證明被告有何前開意圖；此外，證人乙○○證稱：其為投資小組召集
          人，八十七年五月二十日投資小組有授權被告交易股票，至於投資標的係
          由業務部分析提供相關資料呈上來，由投資小組開會討論，認為可行就決
          議通過投資，而被告僅是交易員，並非業務部分析員，又後來台光虧損太
          嚴重，業務部檢討後簽請不執行停損點待日後伺機調節，投資小組有決議
          同意，雖然後來台光虧損，但股票上上下下是常態，並非經過投資小組決
          議要投資之股票均為獲利；另彼等均會遵守財政部規定，很少會買超股票
          ，當時認為交易員很辛苦，可能搞錯規定才會這樣，所以並未處分被告等
          語（見本院九十二年十一月十七日審理筆錄），而八十七年五月二十日投
          資小組會議紀錄第五項載明「增加投資標的．．．台光」，八十七年八月
          六日業務部簽呈載明「台光股因跌停無法成交，故可否於日後伺機調節？
          」而經台東企銀相關單位核准等情，亦有前開投資小組會議記錄及簽呈附
          卷可參，足見被告辯稱買賣何股票均係依投資小組決議，亦係投資小組決
          議台光虧損暫不出售等語，應堪採信，被告買賣台光股票既均依投資小組
          會議決議為之，亦無證據證明投資小組成員有何背信犯行且被告與投資小
          組成員有犯意聯絡，即難認其構成背信罪；另被告雖買超寶祥股票，然其
          於八十六年間涉嫌炒作寶祥股票而經起訴違反證券交易法罪嫌，業經台灣
          高等法院於九十二年八月二十六日判決被告無罪，有前開判決附卷可參，
          而本件除台東企銀遭財政部罰鍰之證據外，卷內並無其他證據足證被告此
          行為有何為自己或第三人不法利益，或損害本人利益之意圖存在，縱被告
          係疏未注意相關行政規定致台東企銀遭行政處罰，然背信罪並不處罰過失
          犯，亦難憑此即認被告涉犯背信犯行。
    綜上所述，本件客觀上雖造成本人受有損害之事實，然並無證據證明被告有何背
    信之主觀犯意存在，此外，復查無其他積極事證足認被告有何公訴人所指犯行，
    揆諸前揭說明，本件不能證明被告犯罪，應為無罪之諭知。至公訴人雖聲請傳喚
    當時台東企銀董事長張光明以證明何以概括授權被告投資、何以未對投資對象作
    具體評估及被告何以選擇台光、寶祥作為投資對象，並聲請傳喚中央存保公司檢
    查員蔡世益證明為何台東企銀之投資有問題，然前開證人乙○○之證詞及投資小
    組會議記錄已足證概括授權被告及投資標的之選擇均係由投資小組決議而定，張
    光明並非投資小組成員，縱經傳喚張光明亦僅能取得證人之主觀意見；另本件審
    判對象為被告而非台東企銀，為何台東企銀會遭中央存保公司檢查與本案並無關
    係，是以均無調查之必要，附此敘明。
據上論斷，應依刑事訴訟法第三百零一條第一項，判決如主文。
本案經檢察官葉雅婷到庭執行職務。
中    華    民    國      九十二    年      十二      月    三十一      日
                                      臺灣臺北地方法院刑事第三庭
                                              審判長法  官  林勤綱
                                                    法  官  邱  琦
                                                    法  官  蔡如琪
右正本證明與原本無異。
如不服本判決，應於判決送達後十日內，向本院提出上訴狀。
                                                    書記官  黃鈴容
中    華    民    國      九十二    年      十二      月    三十一      日


司法院資訊處製作；財團法人民間司法改革基金會備份。
